【裁判字號】    97,台上,734
【裁判日期】    970221
【裁判案由】    違反稅捐稽徵法等罪
【裁判全文】
最高法院刑事判決              九十七年度台上字第七三四號
上  訴  人  台灣高等法院高雄分院檢察署檢察官
被      告  甲○○
            乙○○
            丙○○
                    之14號13樓
上列上訴人因被告等違反稅捐稽徵法等罪案件，不服台灣高等法
院高雄分院中華民國九十六年五月七日第二審更審判決（九十五
年度上更(一)字第二三五號，起訴案號：台灣高雄地方法院檢察署
九十一年度偵字第二四三四二號），提起上訴，本院判決如下：
    主  文
原判決撤銷，發回台灣高等法院高雄分院。
    理  由
本件原判決以公訴意旨認被告乙○○、甲○○、丙○○牽連涉犯
刑法第二百十四條使公務員登載不實及稅捐稽徵法第四十一條之
逃漏稅捐罪嫌，乙○○、甲○○另牽連涉犯刑法第三百三十九條
第一項詐欺取財罪嫌，但經原審調查證據之結果，認尚乏積極證
據足以證明乙○○、甲○○、丙○○涉犯使公務員登載不實及逃
漏稅捐罪嫌，因而維持第一審該部分諭知無罪之判決，另認乙○
○、甲○○涉犯詐欺取財罪嫌，已逾告訴期間，因而維持第一審
該部分公訴不受理之判決，均駁回上訴人在第二審之上訴；固非
無見。
惟查：(一)、刑事訴訟法上「證據排除原則」，係指將具有證據價
值，或真實之證據因取得程序之違法，而予以排除之法則。偵查
機關「違法」偵查蒐證適用「證據排除原則」之主要目的，在於
抑制違法偵查、嚇阻警察機關之不法，其理論基礎，來自於憲法
上正當法律程序之實踐，鑒於一切民事、刑事、行政、懲戒之手
段，尚無法有效遏止違法偵查、嚇阻警察機關之不法，唯有不得
已透過證據之排除，使人民免於遭受國家機關非法偵查之侵害、
干預，防止政府濫權，藉以保障人民之基本權，具有其憲法上之
意義。此與私人不法取證係基於私人之地位，侵害私權利有別，
蓋私人非法取證之動機，或來自對於國家發動偵查權之不可期待
，或因犯罪行為本質上具有隱密性、不公開性，產生蒐證上之困
窘，難以取得直接之證據，冀求證明刑事被告之犯行之故，而私
人不法取證並無普遍性，且對方私人得請求民事損害賠償或訴諸
刑事追訴或其他法律救濟機制，無須藉助證據排除法則之極端救
濟方式將證據加以排除，即能達到嚇阻私人不法行為之效果，如
將私人不法取得之證據一律予以排除，不僅使犯行足以構成法律
上非難之被告逍遙法外，而私人尚需面臨民、刑之訟累，在結果
上反而顯得失衡，且縱證據排除法則，亦難抑制私人不法取證之
效果。是偵查機關「違法」偵查蒐證與私人「不法」取證，乃兩
種完全不同之取證態樣，兩者所取得之證據排除與否，理論基礎
及思維方向應非可等量齊觀，私人不法取證，難以證據排除法則
作為其排除之依據及基準，應認私人所取得之證據，原則上無證
據排除原則之適用。惟如私人故意對被告使用暴力、刑求等方式
，而取得被告之自白（性質上屬被告審判外之自白）或證人之證
述，因違背任意性，且有虛偽高度可能性，基於避免間接鼓勵私
人以暴力方式取證，例外地，應排除該證據之證據能力。原判決
理由說明「公訴人雖依錄音帶及其譯文為不利於被告甲○○、乙
○○、丙○○之認定，然上開錄音帶及其譯文均係告訴人佟光怡
、游小娜二人於甲○○、乙○○、丙○○不知情之情況下所錄，
此為渠等所是認，則佟光怡、游小娜二人因此取得之錄音帶及譯
文能否資為證據，已有疑義，且本案辯護人對此部分之證據能力
亦有所爭執，從而，本院酌以該錄音帶及譯文無涉於國家安全及
社會秩序，及取得手段可議等情，認為該錄音帶及譯文不具證據
能力」等語（見原判決第六頁倒數第五至十三行），未審酌告訴
人自行所取得之證據有無正當理由及該證據是否以暴力方式取得
，即將佟光怡、游小娜二人所錄甲○○、乙○○、丙○○錄音及
其譯文等所取得之證據，依「證據排除原則」一律予以排除，揆
諸上開說明，即有調查職責未盡及適用證據法則不當之可議。(二)
、土地登記事項中，移轉原因為其中重要事項之一，具有公信性
，各種不同移轉登記原因，所憑課稅標準，各有不同，如買賣與
贈與或遺產繼承等課稅標準不同，行為人明知該項買賣為移轉登
記原因係不實之事項，竟以之申請移轉登記，自足損害於地籍之
管理，即土地登記之公信性，及政府稅課之正確性，應依刑法第
二百十四條使公務員登載不實罪論處；又在假買賣真贈與情形，
如出於贈與人（贈與稅之納稅義務人）授意，且明知或預見逃漏
贈與稅，贈與人尚牽連（刑法修正前）犯稅捐稽徵法第四十一條
之逃漏稅捐罪，非贈與人可能為無身分之共同正犯，如非出於贈
與人之意，應審究非贈與人有無犯同法第四十三條第一項之幫助
逃漏稅捐罪。據丙○○於警詢中供承是贈與而非買賣（見警卷編
號五第十頁），偵查中自承沒有出一毛錢（見九十一年度偵字第
二四三四二號偵查卷第六十二頁），第一審審理中供稱：「未支
付任何費用，也不知是何原因要將房屋過戶給伊」、「（問：當
時房子過戶給你時，乙○○有無表示房子是要賣給你或是要送給
你？）乙○○沒有講，甲○○也沒有講」、「（問：乙○○把房
子過戶給你，有無訂立任何書面契約？）沒有」、「（問：你在
檢察官偵訊所述是否實在？）實在」、「（問：你在警詢所述是
否實在？）實在」、「（問：這間房子過戶給你，你有無繳付任
何稅捐？）是乙○○在處理的，我沒有繳付」等語（見一審卷（
一）第八十九至一０四頁）。另乙○○於警詢中供稱: 「八十四
年七月五日跟陳美金去高雄市新興地政辦理該房屋及土地權狀，
過戶給我小兒子丙○○，因為以後遺產稅問題」（見警卷編號五
第二、三頁）。於偵查中復稱：「（八十四年丙○○向陳美金買
房子，買了三百多萬元？）是」、「（這筆錢何人出？）是我出
的，我是拿給陳美金」，又稱：「（丙○○買房子，為何你付錢
？）他沒有錢，我買來送他」（見九十一年度偵字第二四三四二
號偵查卷第六十二頁背面、第六十三頁）。甲○○，乙○○於偵
查中亦一致供承是伊二人同意房子過戶給丙○○（見偵查卷第二
六０頁）。甲○○於第一審審理中供承「我聽代書講，賣房子的
話契稅比較低，贈與的話贈與稅比較高，所以代書建議我們用買
賣的（見一審（一）卷第九十二頁）。復依卷附財政部高雄市國
稅局於九十五年十二月八日財高國稅審二字第０九五００八六七
八０號覆函：「本案例丙君八十四年七月三日取得該房地登記原
因為買賣，若無實際買賣行為，則甲君涉嫌有藉假買賣、真贈與
之實的情形，有可能逃漏贈與稅；依上揭規定，甲君為贈與人，
為贈與稅之納稅義務人……依行為時遺產及贈與稅法規定計算應
納贈與稅額為二十一萬五千五百七十四元」（見更一審卷一第一
四三至一四五頁），又證人即高雄市國稅局職員曾順農於原審審
理中證稱：「（問：乙○○透過陳美金名義上買賣實際上贈與而
移轉房地，是否逃漏贈與稅？）只要贈與成立」、「（問：我們
認定實際上贈與而不是買賣，本件逃漏的稅捐為何？）就檢察官
認定是贈與：只是透過買賣方式移轉，是有牽涉到逃漏贈與稅的
問題」、「（問：既然不管買賣或贈與都要繳土地增值稅、契稅
，買賣和贈與的差額是在於贈與稅？）假設房子公告現值是四百
萬，繳納土地增值稅、契稅一百五十萬元，四百萬元扣掉一百五
十萬元的部分，才有贈與稅的問題」、「（問：如果一百五十萬
元是贈與人繳的話，是否全額繳交贈與稅？）是的。」等語（見
更一審卷一第一五七、一五九頁）。綜上卷證資料，本件屬假買
賣真贈與，用以逃避贈與稅，並生逃漏贈與稅之結果，似可認定
。按諸前揭說明，除應構成刑法第二百十四條使公務員登載不實
罪外，亦應審究該假買賣真贈與係出於何人授意，分別依稅捐稽
徵法第四十一條之逃漏稅捐罪或無身分之共同正犯，抑或犯同法
第四十三條第一項之幫助逃漏稅捐罪論處。原判決理由說明「被
告等究竟逃漏多少稅捐？所指詐欺或不正方法又係何行為？公訴
人均未舉證」云云（見原判決第十二頁貳、五、十二），已與上
開卷證資料不符；又以甲○○、乙○○、丙○○等人難認有逃漏
稅捐之意圖，且稅捐稽徵法第四十一條之以不正方法或詐術逃漏
稅捐罪，係以有積極之詐術或不正方法為要件，單純之短報、漏
報，並非積極之方法，亦與犯罪構成要件不符等語，認甲○○、
乙○○、丙○○等不構成稅捐稽徵法第四十一條之以不正方法或
詐術逃漏稅捐罪，均為無罪之諭知，非惟證據調查職責未盡、採
證違法，且有適用法則不當之違誤。(三)、事實審法院依法調查所
得之證據，如其內容或對同一待證事實之價值不相一致時，自應
依論理及經驗法則加以取捨，形成心證，於判決書之理由欄內詳
予說明，以憑認定事實；否則，如就此等證據未加取捨，全部採
為認定犯罪事實之依據，而未說明理由，即有證據上理由矛盾及
理由不備之違法。依丙○○、甲○○，乙○○分別於警詢、偵查
及第一審審理中之供述，本件屬假買賣真贈與，用以逃避贈與稅
，亦即購買系爭房地價款及有關買賣移轉所生稅捐，均由乙○○
支付，丙○○未付分文，已如前述，原判決理由復說明：「經原
審核對前開存摺發現，自丙○○帳戶提領現金之時間、金額（第
一筆：八十四年十一月十七日，七萬七千元、第二筆：八十四年
十二月二十九日，六十六萬元、第三筆：九十一年四月八日，五
十四萬元）均與被告乙○○帳戶存入之時間、金額（第一筆：八
十四年十一月二十日，八萬五千元、第二筆：八十四年十二月三
十日，二十五萬元、第三筆：九十一年四月八日，五十四萬六千
元）大致相符，且乙○○帳戶之匯入款項確係被告丙○○所匯出
（第一筆：八十五年十二月十二日，十萬元、八十六年一月二十
九日，五十萬元、八十九年五月十五日，二十四萬元），及依前
開證明書所載，丙○○確曾贈與乙○○價值一百零八萬二千元之
股票，是以，上開丙○○所交付乙○○之金錢，合計將近三百萬
元，與系爭房地之價值相去不遠，已徵乙○○、丙○○等人所辯
移轉系爭房地所有權確係有償之買賣關係一節，非出子虛。」等
語，認該買賣行為具有對價關係，非假買賣，惟與上開丙○○、
甲○○，乙○○之供述相齟齬，且本件補發新所有權狀之日期為
八十二年八月三日，辦理系爭房地過戶移轉登記予乙○○次子丙
○○之日期為八十四年七月三日，而上開丙○○帳戶提領現金之
時間自八十四年十一月起至九十一年四月止長達近七年，何以認
係該買賣行為之價款？又原判決既認其中丙○○確曾贈與乙○○
價值一百零八萬二千元之股票，何以又是本件買賣行為之對價？
原判決均未於理由欄內詳予說明，亦屬理由不備。以上或為上訴
意旨所指摘，或為本院得依職權調查之事項，應認仍有撤銷原判
決發回更審之原因。至被告等被訴詐欺、或使公務員登載不實文
書罪嫌部分，因公訴意旨認與被告等違反稅捐稽徵法部分有審判
不可分之關係，爰一併發回更審。附此敘明。
據上論結，應依刑事訴訟法第三百九十七條、第四百零一條，判
決如主文。
中    華    民    國  九十七  年    二    月  二十一  日
                      最高法院刑事第十一庭
                          審判長法官  洪  文  章
                                法官  王  居  財
                                法官  郭  毓  洲
                                法官  黃  梅  月
                                法官  邱  同  印
      本件正本證明與原本無異
                                      書  記  官
中    華    民    國  九十七  年    二    月  二十六  日
                                                    M


司法院資訊處製作；財團法人民間司法改革基金會備份。
